臺灣高等法院刑事判決
111年度交上易字第137號
上  訴  人  
即  被  告  劉宗權



上列上訴人因過失傷害案件，不服臺灣新竹地方法院110年度交
易字第291號，中華民國111年3月30日第一審判決（起訴案號：
臺灣新竹地方檢察署109年度偵字第13572號），提起上訴，本院
判決如下：
    主  文
上訴駁回。
    事  實
一、劉宗權於民國109年4月21日21時50分許（起訴書誤載為「12
    時50分許」，應予更正），騎駛車牌號碼000-000號普通重
    型機車，沿新竹縣竹東鎮中興路4段由東往西方向行駛，行
    經新竹縣○○鎮○○路0段0000號前，本應注意車前狀況，並隨
    時採取必要之安全措施；而依當時天候晴、夜間有照明、路
    面乾燥、無缺陷亦無障礙物、視距良好等情況觀之，並無不
    能注意之情事，竟疏未注意車前狀況，適前方左側有行人郭
    湯鳳英，沿新竹縣竹東鎮中興路4段由南往北方向穿越道路
    ，劉宗權見狀閃避不及，因而撞及郭湯鳳英，致郭湯鳳英受
    有右側第3根至第8根肋骨骨折合併血胸、頸椎第三節前下角
    骨折、左側恥骨及髖臼骨折、右側遠端橈尺骨骨折、右側腓
    骨骨折等傷害。嗣經劉宗權於肇事後，立即停留在現場等候
    ，且在有偵查犯罪權限之機關或公務員尚不知何人為肇事者
    前，主動向到場處理之警員坦承肇事，而自願接受裁判，始
    悉上情。
二、案經郭湯鳳英訴由新竹縣政府警察局竹東分局報告臺灣新竹
    地方檢察署檢察官偵查起訴。
    理  由
一、程序事項
㈠、按原審之辯護人得為被告之利益而上訴，刑事訴訟法第346 
    條前段定有明文。本件上訴人即被告劉宗權是由其原審辯護
    人彭首席律師，於法定上訴期間內，為上訴人之利益，以上
    訴人之名義提起上訴，且查無與被告明示意思相反之情事，
    是被告之原審選任辯護人於法定上訴期間內之111年4月11日
    為被告利益，以被告之名義提起上訴，核無不合。
㈡、證據能力
　⒈本判決所引用其他審判外之言詞或書面陳述，經本院於審判
    期日提示，並告以要旨後，檢察官未於言詞辯論終結前，就
    證據能力部分有所異議，本院復查無該等證據有違背法定程
    序取得或顯不可信之情狀，依刑事訴訟法第159條之5第2項
    之規定，有證據能力。
  ⒉至於本件認定事實所引用之非供述證據，與本案具有關連性
    ，且無證據證明係公務員違背法定程式所取得，依刑事訴訟
    法第158條之4反面解釋，當有證據能力，且於本院審理時，
    提示並告以要旨，自得為證據使用。
二、被告於原審審理時坦承有於上述時間，騎駛車牌號碼000-00
    0號普通重型機車，在新竹縣○○鎮○○路0段0000號前，發生交
    通事故一節，惟矢口否認有何過失傷害之犯行，辯稱：我當
    時騎得太右邊且道路很暗看不到，我是撞到像人形狀的木板
    ，不是撞到人，我因此受傷被送到醫院，我沒有撞到人云云
    （見原審卷第94、173頁）。經查：
㈠、被告有於109年4月21日21時50分許，騎駛上開機車，沿新竹
    縣竹東鎮中興路4段由東往西方向行駛，行經新竹縣○○鎮○○
    路0段0000號前時發生交通事故等情，業據被告供承在卷（
    見偵卷第6至7頁，原審卷第94、173頁），並有新竹縣政府
    警察局竹東分局二重埔派出所道路交通事故當事人酒精測定
    紀錄表、道路交通事故現場圖、道路交通事故調查報告表㈠
    、㈡、車輛詳細資料報表各1份、現場照片數張在卷可稽（見
    偵卷第10、12至14、18至22、25頁）。而告訴人郭湯鳳英於
    同時間亦行至上開地點，遭行至該處之普通重型機車撞及，
    因而受有事實欄所載之傷害乙節，業據證人即告訴人於警詢
    及偵查中證述詳實（見偵卷第4至5、33背面至34頁），復有
    新竹馬偕紀念醫院診斷證明書、國立臺灣大學醫學院附設醫
    院新竹分院診斷證明書各1份附卷足佐（見偵卷第8至9頁）
    存卷可憑，是被告及告訴人同於上開時、地發生交通事故，
    告訴人並因遭普通重型機車撞及受有前開傷勢之事實堪予認
    定。
㈡、被告有於上開時、地，騎乘機車撞及告訴人，致生本件交通
    事故，茲說明如下：
　⒈被告先於警詢中自承：我於109年4月21日21時50分許，騎駛
    車牌號碼000-000號普通重型機車沿新竹縣竹東鎮中興路4段
    行駛在外側車道，而對方行人即告訴人從對向車道橫跨馬路
    ，因天色昏暗其未發現對方、未採取反應措施，我發現時已
    經撞到了等語（見偵卷第6頁）；於偵查改稱：我當時未撞
    到人等語（見偵卷第80頁）；於原審審理時始稱：我當時是
    撞到像人形狀的木板、或是石頭等語（見原審卷第94、173
    、206至207、213頁），是被告就其當日騎駛上開機車係如
    何發生交通事故乙節說詞反覆，已難盡信。惟據證人即告訴
    人於警詢及偵查時均證稱：我當時是行人沿新竹縣竹東鎮中
    興路4段路旁橫跨馬路走到對向，遭騎駛車牌號碼000-000號
    普通重型機車在外側車道直行之人撞及倒地受傷等語（見偵
    卷第4至5、33背面至第34頁），核與被告於警詢中自承騎駛
    上開機車與告訴人發生碰撞等語相符，堪認證人即告訴人上
    開所述足以採信。
  ⒉又被告於上開時、地發生交通事故後，新竹縣政府警察局竹
    東分局二重埔派出所警員旋即抵達事故現場，並於同日22時
    16分許對被告施以酒精檢測器檢測，測得其吐氣所含酒精濃
    度每公升0.00毫克，確認被告並無酒後駕車涉犯公共危險罪
    嫌之情，有該所道路交通事故當事人酒精測定紀錄表1份在
    卷可憑（見偵卷第10頁），足認被告於本件車禍發生時確實
    在場。況承辦警員更當場繪製道路交通事故現場圖、拍攝現
    場照片及製作道路交通事故調查報告表等情，經本院認定如
    前，而從警員當場繪製之道路交通事故現場圖草圖可知，警
    員詳細繪製紀錄被告與告訴人於上開時、地發生交通事故之
    行徑路線，並已由被告及告訴人親自於該草圖上簽名並按捺
    指印（見偵卷第11頁）；參以，被告於警詢中自承：了解上
    開道路交通事故現場圖草圖，對草圖內容並無意見，草圖上
    之簽名及指印亦為其親自簽名及捺印等語（見偵卷第7頁）
    ，從上開客觀事證可知被告於上開時、地發生交通事故後，
    經承辦警員到場確認被告係騎駛上開機車與告訴人發生碰撞
    後，依法對被告施以酒精檢測器檢測、繪製現場圖草圖、製
    作調查報告；而承辦警員出具之上開資料，除與證人即告訴
    人上開證述內容相符外，亦由被告親自確認道路交通事故現
    場圖草圖內容無訛，始簽名並按捺指印，堪認被告確實有於
    上開時、地騎乘機車撞及告訴人，肇致本件交通事故發生甚
    明。被告辯謂並未撞到人一節，洵非可採。至被告於原審審
    理時雖辯稱：我當時在二重埔派出所做筆錄時未清楚陳述當
    時撞及的木板花紋，因此筆錄才未登記到云云（見原審卷第
    206、217頁），然其上開所辯除與其親自確認簽名及捺印之
    道路交通事故現場圖草圖不符外，更與其前開警詢自承相違
    ，在在足徵被告前揭辯解確非可採。
  ⒊再觀諸現場相片（見偵卷第18至19頁），事故現場地點路面
    資源回收物品散落一地，車牌號碼000-000號普通重型機車
    則倒落在地，頭戴安全帽身著藍色上衣之被告躺臥在地面，
    由救護人員確認身體情狀，鄰近之道路外側白線道上另有告
    訴人倒地經救護人員確認身體情狀，惟並無被告所稱木板、
    石頭等物；且事故現場照片中顯示路面散落回收物之情狀，
    亦與證人即告訴人於偵查中證稱：我當時拉著回收車撿回收
    要跨越馬路回家，我突然被機車撞上後人就暈倒了，現場照
    片地上散落物品即是我撿的回收物等語（見偵卷第33背面至
    34頁）相符，而被告於原審審理時亦自承事故現場傾倒之機
    車為其個人所用、倒臥在機車旁之人確為其本人等語（見原
    審卷第96、210頁），衡諸常情，若非被告於上開時、地撞
    及告訴人發生本件交通事故，何以在被告騎駛上開機車發生
    車禍事故之相同時、地，告訴人亦遭受機車碰撞並倒臥在被
    告所騎駛之上開機車旁？在在顯示告訴人確係於上開時、地
    ，遭被告騎乘之機車撞及倒地無訛，被告前開所辯，顯然有
    違常理，洵無可採。
㈢、被告於本案有未注意車前狀況之過失
  ⒈被告於原審審理時自承：我當時騎車時要調手機，但手機用
    不好所以很生氣，而且好像沒有吃藥我精神不太好，又天色
    昏暗看不清楚，我看到木板在前面，然後我騎車時騎靠右邊
    ，想說賭博騎車不會撞到，結果還是不小心撞到了等語（見
    原審卷第213至215頁），核與證人即告訴人證述遭被告機車
    撞及倒地一節相符，足認被告於上述時間，騎駛上開機車沿
    新竹縣竹東鎮中興路4段由東往西方向行駛時，明知告訴人
    於前方步行，卻為調用手機貿然靠右側行駛，並駛至新竹縣
    ○○鎮○○路0段0000號前時，撞及行至該處之告訴人，因此發
    生本件交通事故甚明。
  ⒉又按汽、機車行駛時，駕駛人應注意車前狀況，並隨時採取
    必要之安全措施，不得在道路上蛇行，或以其他危險方式駕
    車，道路交通安全規則第94條第3項定有明文。經查，被告
    於前揭時、地騎駛普通重型機車，自負有上開注意義務，而
    依卷附之道路交通事故調查報告表㈠所載，被告肇事時之路
    況天候晴、夜間有照明、路面乾燥、無缺陷亦無障礙物、視
    距良好等情況觀之，並無不能注意之情事，竟仍疏未注意車
    前狀況，撞及在前方步行之告訴人，發生本件交通事故，堪
    認被告對於本件車禍之發生，確有未注意車前狀況之過失，
    應甚明確。至被告於原審審理時之辯護人為被告辯以：事故
    現場並非行人即告訴人應穿越之道路等語，然縱令告訴人亦
    有未遵循道路交通標誌、標線或號誌之情事，亦屬告訴人是
    就本件車禍事故發生同有過失，惟仍無解於被告罪責之成立
    ，併此說明。
㈣、告訴人於109年4月21日21時50分許因本件交通事故發生後，
    並於當日22時19分送至新竹馬偕紀念醫院急診就醫，復於10
    9年4月22日00時35分許，經該院協助轉院至國立臺灣大學醫
    學院附設醫院新竹分院急診救治，並經診斷受有事實欄所載
    之傷勢等情，除據證人即告訴人證述在卷外，復有新竹馬偕
    紀念醫院診斷證明書、國立臺灣大學醫學院附設醫院新竹分
    院診斷證明書各1份在卷可稽（見偵卷第8、9頁），堪可認
    定告訴人所受之前開傷害，與本件被告之過失行為，有因果
    關係無訛。
㈤、綜上所述，本件事證明確，被告所辯各節，洵無足採，犯行
    堪予認定，應依法論科。
三、論罪
㈠、核被告所為，係犯刑法第284條前段之過失傷害罪。
㈡、被告於肇事後立即停留在現場等候，且在有偵查犯罪權限之
    機關或公務員尚不知何人為肇事者前，主動向到場處理之警
    員坦承肇事，而自願接受裁判等情，有新竹縣政府警察局竹
    東分局二重埔派出所道路交通事故肇事人自首情形紀錄表1
    份附卷可稽（見偵卷第15頁），是被告對於未發覺之犯罪自
    首而有願接受裁判之意，爰依刑法第62條前段之規定減輕其
    刑。雖被告於偵查、審理中否認其所為構成過失傷害罪，然
    此屬抗辯權之合理行使，尚不影響被告得依上開規定減輕其
    刑之認定。
㈢、被告前經診斷患有情感性思覺失調症等情，固有國立臺灣大
    學醫學院附設醫院新竹臺大分院新竹醫院110年1月15日新竹
    臺大分院病歷字第1100000218號函及其附病歷資料1份在卷
    可憑（見偵卷第40至70頁）。惟按刑法上之心神喪失與精神
    耗弱，應依行為時精神障礙程度之強弱而定，如行為時之精
    神，對於外界事務全然缺乏知覺理會及判斷作用，而無自由
    決定意思之能力者，為心神喪失，如此項能力並非完全喪失
    ，僅較普通人之平均程度顯然減退者，則為精神耗弱（最高
    法院29年度上字第866 號判決、48年度台上字第1486號判決
    意旨參照）。查，被告於原審審理時自承：我自17歲開始騎
    機車，平時擺地攤、做資源回收都是騎車去工作，曾最遠騎
    車到桃園市中壢作資源回收，我本身有駕照，事故當時我騎
    車時要調手機，但手機用不好所以很生氣心情不好，我賭博
    騎車不會撞到，結果還是不小心撞到了等語（見原審卷第20
    7至208、213至215頁），而駕駛車輛本屬需要駕駛人較為複
    雜連串之動作方能完成，駕駛行為涉及邏輯判斷、視覺空間
    查找與執行功能，從被告上開供述可知被告領有駕照並已有
    多年騎駛機車之經歷，況被告於本件交通事故發生前已明知
    告訴人於前方步行，本應注意車前狀況，卻為調用手機貿然
    靠右側行駛撞及告訴人，肇致本件交通事故等情，經本院說
    明如上，藉此整體判斷，可證其並無因患有情感性思覺失調
    症之影響致認知理解與判斷能力較常人為低之情況。從而，
    被告既非對於外界事務全然缺乏知覺理會及判斷作用，而無
    自由決定意思之能力者，亦無較普通人之平均程度顯然減退
    之情形，是認被告為本案過失傷害犯行之時，確具有辨識其
    行為係屬合法或非法，且能依此辨識而行為之能力至明，尚
    無援引適用刑法第19條規定予以減輕其刑之餘地，附此敘明
    。
四、駁回上訴之理由
㈠、原審詳為調查後，認被告所犯事證明確，適用刑法第284條前
    段、第62條前段、第41條第1項前段之規定，審酌被告本應
    遵守行車相關規定，而案發當時不論路況、視距均屬良好，
    然被告騎駛普通重型機車，未注意車前狀況肇致本案車禍，
    使告訴人受有前揭傷害，其所為實值非難，被告犯後否認涉
    犯過失傷害犯行，且未與告訴人達成和解，迄今未正視本案
    其對告訴人造成之傷害，難認被告犯後態度良好；又衡酌被
    告高中肄業之智識程度，家庭經濟狀況小康，已婚育有成年
    子女，目前與兄、嫂、姪子、姪女、兒子、配偶同住（見原
    審卷第217頁）等一切情狀，量處有期徒刑5月，並諭知以新
    臺幣（下同）1千元折算1日為其易科罰金之折算標準，經核
    其認事用法均無不當，量刑亦屬妥適。
㈡、被告提起上訴，上訴理由略以：被告罹患情感性思覺失調症
    ，所為抗辯，實不足為奇，且被告從事資源回收勞力工作，
    經濟能力本就欠佳，原審以未和解又為抗辯陳述，認為犯後
    態度欠佳，所量處之刑過重等語。然查：
  ⒈被告固確患有情感性思覺失調症，惟其並無因患有情感性思
    覺失調症之影響致認知理解與判斷能力較常人為低之情況，
    而尚無援引適用刑法第19條規定予以減輕其刑之餘地，業經
    本院認定如前。被告執此否認過失而提起上訴，為無理由。
  ⒉上訴理由謂以：原審量刑過重等語，本院查：
　⑴、刑事審判旨在實現刑罰權之分配的正義，故法院對有罪被
      告之科刑，應符合罪刑相當之原則，使輕重得宜，罰當其
      罪，以契合社會之法律感情，此所以刑法第57條明定科刑
      時應審酌一切情狀，尤應注意該條所列10款事項以為科刑
      輕重之標準，俾使法院就個案之量刑，能斟酌至當。至於
      量刑輕重，係屬事實審法院得依職權自由裁量之事項，苟
      其量刑已以行為人之責任為基礎，並斟酌刑法第57條各款
      所列情狀，而未逾越法定刑度或有濫用權限情事，即不得
      任意指為違法（最高法院75年台上第7033號判例、103年
      台上字第36號判決意旨參照）。
　⑵、原審於判決理由欄內詳予說明其量刑基礎，且敘明係審酌
      各項情狀，顯已斟酌刑法第57條各款事由，並基於刑罰目
      的性之考量、刑事政策之取向以及行為人刑罰感應力之衡
      量等因素而為刑之量定，且以行為人責任為基礎，未逾越
      法定刑度。且考量被告騎乘機車行駛於道路，疏未注意車
      前狀況，撞及告訴人，致令告訴人因而受有事實欄所載傷
      勢，且被告迄今尚未與告訴人達成和解，填補被害人所受
      之損害，暨被告之智識程度、家庭經濟等情形，本院認原
      審據此並審酌過失程度、犯後態度及其家庭狀況、經濟等
      情狀，量處有期徒刑5月，於刑法第284條前段過失傷害罪
      之法定刑度1年以下有期徒刑、拘役或10萬元以下罰金之
      刑整體觀之，其量刑無違背公平正義之精神，客觀上不生
      量刑明顯輕重失衡之裁量權濫用情形，堪認適當。又關於
      拘役易科罰金之折算標準，依刑法第41條第1 項前段規定
      ，最高為3千元折算1日，最低為1千元折算1日，原審諭知
      以1千元折算1日，顯然亦已斟酌全盤情節。綜此而論，自
      難認原審量刑失當，有應予撤銷而改判較輕之刑之理由。
㈢、綜上所述，本件被告之上訴為無理由，應予駁回。
五、被告經合法傳喚無正當理由未到庭，爰依刑事訴訟法第371
    條之規定，不待其陳述，逕行判決。　　　
據上論斷，應依刑事訴訟法第371條、第368條，判決如主文。
本案經檢察官馮品捷提起公訴，檢察官羅建勛到庭執行職務。
中　　華　　民　　國　　111 　年　　10　　月　　20　　日
                  刑事第十九庭  審判長法　官  曾淑華
                                      法　官  黃惠敏
                                      法　官  李殷君
以上正本證明與原本無異。
不得上訴。
                                      書記官  周彧亘
中　　華　　民　　國　　111 　年　　10　　月　　20　　日
附錄：本案論罪法條全文
中華民國刑法第284條
因過失傷害人者，處1年以下有期徒刑、拘役或10萬元以下罰金
；致重傷者，處3年以下有期徒刑、拘役或30萬元以下罰金。